【裁判字號】    89,重上,564
【裁判日期】    900307
【裁判案由】    返還土地
【裁判全文】
臺灣高等法院民事判決    八十九年度重上字第五六四號
    上  訴  人  乙○○
    被  上訴人  丙○○
                甲  ○
右當事人間返還土地事件，上訴人對於中華民國八十九年十月三日台灣新竹地方法院
八十八年度重訴字第二號第一審判決提起上訴，本院判決如左：
    主    文
上訴駁回。
第二審訴訟費用由上訴人負擔。
    事    實
甲、上訴人方面：
壹、聲明：
一、原判決廢棄。
二、被上訴人在第一審之訴駁回。
三、第一、二審訴訟費用由被上訴人負擔。
貳、陳述：除與原判決記載相同者外，補稱：
一、依土地法規定被上訴人終止耕地租約，應於一年前以書面通知承租人，上訴人謂
    其以電話催告上訴人返還，並未逾一年且無書面，故非合法。
二、系爭耕地租期於八十五年底屆滿後，上訴人仍為耕地之耕作收益，而被上訴人不
    即表示反對之意思，且仍繼續收取租谷，已變為不定期租約，兩造租賃關係既在
    存續中，則被上訴人縱能自任耕作，亦無權收回租賃之耕地。
三、原審憑被上訴人主觀意見，即認其有反對之意思，並未依土地法之規定予以詳查
    ，認事用法，似有不當，尚難甘服。
四、不定期耕地租賃契約之終止，僅在出租人收回自耕時方有適用，目前被上訴人均
    年事已高，且戶籍、住所為遠離土地所在之高雄，而被上訴人甲○尚經營建材生
    意，非從事耕作，不符合收回耕地之條件。
五、否認有提領被上訴人提存之補償金一百七十餘萬元。
六、就註銷三七五耕地租約乙節，上訴人已就主管機關之不當行政處分，提出行政救
    濟，原處分機關仍未為適法之處理，目前仍由行政機關審理中，乃造成兩造紛爭
    之主因，亦為上訴人續以承租之正當理由。
乙、被上訴人方面：
壹、聲明：駁回上訴。
貳、陳述：引用原審所提書狀及陳述。
參、證據：除原審提出者外，補提台灣新竹地方法院民事裁定書正本乙份為證。
    理    由
一、本件被上訴人起訴主張：上訴人與伊原訂有新竹縣湖口鄉私有耕地和字第五十一
    之二號三七五耕地租約，承租伊等共有坐落新竹縣湖口鄉○○段一五一、一五二
    之二、一二九之十四、一二九之二二地號耕地（經重測後地號分別變更為新竹縣
    湖口鄉○○段四二八、四二九、五七二、五七三地號），八十五年十二月三十日
    租約到期前，伊多次向上訴人表示擴大農場經營不願出租之反對意思，並於八十
    六年二月十三日向鄉公所提出申請收回耕地，經新竹縣政府於八十七年十月二十
    二日核准終止系爭土地之租賃租約，已於期滿合法收回耕地，並經新竹縣湖口鄉
    公所發函通知新湖地政事務所予以註銷三七五耕地登記，上訴人仍佔據上述土地
    ，拒不返還。又上訴人因承租伊共有上述土地，由伊提供坐落同鄉○○段一二九
    之九地號土地（經重測後地號變更為同鄉○○段一四號地號）及農舍借上訴人使
    用，兩造間之耕地租約既已合法解除，前開農舍應連同承租之耕地一併返還，爰
    依無權占有之法律關係求為判命如原判決主文所示。上訴人則以：被上訴人以擴
    大農場之名義終止其租約，已有可議之處，且上訴人於被上訴人終止租約後，仍
    為租賃物之使用、收益，被上訴人於終止租約後仍繼續向上訴人收取租金，不為
    反對之意思，兩造間之租約依法視為不定期租賃契約，上訴人自有使用系爭土地
    之合法權源，並非無權占有，被上訴人之主張即非正當等語資為抗辯。
二、被上訴人主張系爭坐落新竹縣湖口鄉○○段四二八、四二九、五七二、五七三及
    同鄉○○段一四地號（重測前分別為新竹縣湖口鄉○○段一五一、一五二之二、
    一二九之十四、一二九之二二、一二九之九地號）土地為伊所共有，兩造就前開
    坐落同鄉○○段四二八、四二九、五七二、五七三土地，原訂有新竹縣湖口鄉私
    有耕地和字第五十一之二號三七五耕地租約，被上訴人並因前開租約而提供同鄉
    ○○段一四地號土地上之農舍借予上訴人使用之事實，有土地登記簿謄本、和字
    第五一之二號租約等件為證  (見原審卷第六頁、第一七二頁)，並經原審於八十
    八年三月二十二日前往現場勘驗及會同新竹縣新湖地政事務所測量屬實，製有勘
    驗筆錄及土地複丈成果圖（如附圖）附卷可稽，且為上訴人所不爭執，堪信為真
    。茲所應審究者，為上訴人是否有權占有系爭土地？
三、經查：系爭租約於八十五年十二月三十一日到期，上訴人於八十六年一月九日提
    出私有耕地租約期滿續訂租約申請，被上訴人則於同年二月十三日提出私有耕地
    租約期滿收回耕地申請，經新竹縣湖口鄉公所受理查核後，於八十七年四月二十
    日以湖所民字第八七００五六四一號函送交新竹縣政府核定，經新竹縣政府審核
    後於八十七年十月二十一日以八七府地權字第一一九六三一號函行文同縣湖口鄉
    公所，載明租約終止，致整筆土地已無三七五租約情事，應依台灣省政府八十四
    年三月二十五日八四府地三字第二三五四九號函規定辦理塗銷註記，湖口鄉公所
    遂於八十七年十月二十九日以湖所民字第000000000號函行文新湖地政
    事務所，將有關該鄉私有耕地和字第五一之二號租約予以註銷登記，並經新湖地
    政事務所於同日塗銷前開土地訂有三七五租約之註記在案，有系爭耕地租約、私
    有耕地租約期滿續訂租約申請書、私有耕地租約期滿收回耕地申請書、新竹縣湖
    口鄉公所湖所民字第八七０五六四一、000000000號、新竹縣政府八七
    府地權字第一一九六三一號函、土地登記簿謄本等件為憑 (見原審卷第一七二頁
    、第八六頁、第八八頁、第七九頁、第五三頁、第一○七頁、第一九五頁) ，復
    為兩造所不爭執，而上訴人對於前開准許被上訴人收回耕地之審查核定並未提出
    訴願、再訴願、行政訴訟，此亦為上訴人所自承（參本院八十九年九月十九日言
    詞辯論筆錄），從而前開行政處分應已確定。
四、上訴人雖辯稱湖口鄉公所於八十七年十二月六日以湖民字第八七０五０九０八七
    函請上訴人依訴願法或行政申訴辦理，上訴人隨於八十八年一月十四日向新竹縣
    政府請求終止租約處分之撤銷，然新竹縣政府於同年三月二十日以八八府秘法字
    第三三０三六號做出撤銷終止租約之處分，因此兩造間之爭議，至為明確，出租
    人之請求至為無理云云。惟查：上訴人所提起之訴願，乃是因上訴人於八十七年
    十二月十四日向湖口鄉公所耕地租佃委員會申請耕地租佃爭議調解，經新竹縣湖
    口鄉公所於八十七年十二月十六日以湖所民字第八七０五０九０八七號回函認該
    耕地租約已依新竹縣政府八十七年十月二十一日府地權字第一一九六三一號，及
    該鄉公所八十七年十月二十九日湖所民字第000000000號函租約終止在
    案，依耕地三七五減租條例第二十六條規定租佃爭議，已無法適用本案，故該鄉
    公所無法受理，上訴人遂於八十八年一月十四日向新竹縣政府針對湖口鄉公所前
    開湖所民字第八七０五０九０八七號函所為之處分提起訴願，亦即針對前開上訴
    人因租約續租申請租佃爭議調解，經前開鄉公所以不適用耕地三七五減租條例第
    二十六條規定而不予受理所為之處分提起訴願，並非針對准許被上訴人收回自耕
    之行政處分提起訴願，有耕地租佃爭議調解申請書、湖口鄉公所湖民字第八七０
    五０九０八七函在卷可考（見原審卷第一三七頁、第一三八頁），從而前開准許
    被上訴人收回自耕之行政處分仍因上訴人未提起訴願、再訴願、行政訴訟之程序
    而告確定。況新竹縣政府八十八年三月二十日之八八０三一一之九號訴願決定書
    將原處分撤銷，由原處分機關查明後另為適法之處分，嗣經湖口鄉公所召開租佃
    調解會調解，而調解不成立，經該鄉公所於八十八年六月十六日以湖所民字第八
    八０九三四四號函送新竹縣政府調處，而調處不成立，移送原審審理結果，認依
    司法院大法官會議釋字第一二八號解釋，行政機關就耕地三七五減租條例第十九
    條所為耕地准否收回自耕之核定與調處，出租人、承租人如有不服，應循行政訟
    爭程序請求救濟，非屬普通法院之權限，上訴人在前開事件中請求判決撤銷系爭
    租約之註銷登記，原審並無裁判權限，而以八十九年度重訴字第七三號裁定駁回
    其訴確定（見本院卷第五五頁），有湖口鄉公所湖所民字第八八０九三四四號函
    、新竹縣政府八八０三一一之九號訴願決定書附卷可憑，並經原審依職權調閱該
    院八十九年度重訴字第七三號事件卷宗，核閱屬實。
五、綜右所述，就行政救濟程序而言，系爭准許被上訴人收回自耕之行政處分已經確
    定，被上訴人即據此認為上訴人係無權占有，而請求上訴人返還系爭土地及建物
    ，上訴人雖辯稱湖口鄉公所對於被上訴人聲請收回耕地乙案，有諸多明顯違反耕
    地三七五減租條例之規定，認為被上訴人根本不得收回系爭耕地自用，其中有所
    爭執者，即為對於行政機關核定准許出租人收回自耕之確定行政處分，司法機關
    得否對於事實認定、法令適用及法令本身之妥適與否重為審查。按行政機關就耕
    地三七五減租條例第十九條所為耕地准否收回自耕之核定與調處，出租人、承租
    人如有不服，應循行政程序請求救濟，司法院大法官會議釋字第一二八號著有明
    文。當事人對於行政機關依耕地三七五減租條例第十九條所為，准予收回自耕之
    核定並無不服，僅承租人不遵照核定交還土地者，原出租人另行起訴，於取得執
    行名義後聲請法院執行自無不可，亦有最高法院六十一年台上字第一六０五號判
    例可資參照。而針對前開解釋公布後，關於耕地三七五減租條例第十九條之實務
    上問題，應如何解決，最高法院五九年度民、刑庭總會會議決議認為前開解釋應
    包括耕地三七五減租條例第十九條第一項、第二項（舊法，現行法為同條第一項
    、第四項）所為的核定與調處，第三審法院對第二審所為維持調處結果之判決提
    起第三審上訴者，應以原判決理由雖屬不當而結果相同為理由，駁回原告之上訴
    ，對第二審所為變更調處結果之判決，提起第三審上訴者，應予以廢棄自為原告
    敗訴之判決。並均指明當事人應循行政訟爭程序請求救濟。最高法院六十年度第
    二次民、刑庭總會會議決議亦認前開條例第十九條所生之爭議劃歸行政受理，司
    法機關不能因之取得審判權代為處理，而不應為實體上裁判。亦即國家分設行政
    、司法等機關，各機關各有職司，行使職權不宜逾越其應有分際，關於收回准許
    自耕與否，既由行政機關核定與調處，出租人與承租人如有不服，自應循行政爭
    訟請求救濟，如未經提起行政爭訟程序而確定，或經訴願、再訴願或行政訴訟判
    決確定，民事法院自應受拘束，不得就事實認定、法令適用及法令本身妥適與否
    重為審查（司法院（八四）廳民一字第一三三四一號函可參）。從而上訴人縱認
    准予被上訴人收回自耕之行政處分有違反法令或其他情形，法院亦不能重為審查
    ，而應受其拘束。本件系爭耕地租約既已確定註銷，被上訴人確定將系爭耕地收
    回自耕，上訴人並無租約而仍占有使用系爭土地、建物，即屬無權占有。
六、上訴人雖又辯稱上訴人於終止租約後，仍為租賃物之使用、收益，而被上訴人於
    終止租約後仍繼續向上訴人收取租金，不為反對之意思，兩造間之租約應構成不
    定期租賃關係云云。被上訴人雖不否認於系爭租約期間屆滿後，仍收取上訴人所
    繳納之租谷之事實，惟主張系爭耕地租賃契約於到期前，被上訴人即多次向上訴
    人表示不願繼續出租之意思，並於準備相關資料後，於八十六年二月十三日正式
    向鄉公所申請收回耕地，被上訴人已為反對之意思表示。上訴人曾通知被上訴人
    前往收租，因租約雖已屆滿，但尚在審查中，將來准不准尚不知道，所以收租，
    且因鄉公所承辦人員告知於租約未正式終止前仍為有效，故被上訴人有權收取，
    被上訴人於收取後並未撤回該終止租約之申請，不能以收取租谷即認為有合意繼
    續租賃關係之意思等語。惟：
(一)、按被上訴人於租期屆滿後仍為租賃耕地之耕作收益，而上訴人不即表示反對之意
    思，依耕地三七五滅租條例第一條適用民法第四百五十一條之規定，視為以不定
    期限繼續契約，最高法院四十七年台上字第一五六八號判例固著有明文，惟在耕
    地租賃之情形，若要視為以不定期限繼續契約，仍必須符合民法第四百五十一條
    之要件，即租賃期限屆滿後，承租人仍為租賃物之使用收益，而出租人不即為表
    示反對之意思表示，始視為以不定期限繼續契約。次按民法第四百五十一條所謂
    不即為反對之意思，係指一般交易觀念所認為相當之時期內，不表示反對之意思
    而言，最高法院三十七年上字第八二八八號判例可資參照。本件系爭耕地租賃契
    約係於八十五年十二月三十日期滿，而被上訴人於期滿後一個月餘之八十六年二
    月十三日即檢具相關資料向鄉公所提出收回耕地之申請，已為反對上訴人續約之
    意思，參酌被上訴人提出申請時檢具相關資料所需花費之時間，依一般交易觀念
    ，應可認被上訴人係於相當之時期即為反對之意思。
(二)、上訴人雖認被上訴人於租約期滿後，仍收取上訴人所繳納之租谷，而認應視為不
    定期限繼續契約。惟按定期租賃契約期滿後之得變為不定期租賃者，在出租人方
    面係以有無即表示反對之意思表示為條件，而非以有無收取使用收益之代價為條
    件，故苟無即為表示反對之意思表示而未為使用收益代價之收取，其條件仍為成
    就，苟已即為反對之意思而為使用收益代價之收取，其條件仍為不成就，最高法
    院四十七年台上字第一八二０號判例足資參照。亦即是否視為不定期限繼續契約
    並非以是否收取使用收益之代價為斷，而係以是否即為反對之意思為斷。從而上
    訴人辯稱被上訴人於租期屆滿後仍收取租谷，尚不足以認定兩造間之租約視為不
    定期限繼續契約。且被上訴人所收取租谷之時間，均係在上訴人申請續訂租約申
    請，被上訴人亦提出收回耕地之申請，而仍在行政機關審查、核定之期間，其核
    定結果是否如被上訴人之申請得以收回耕地，尚屬不確定，被上訴人對之收取租
    谷，亦難認係基於不反對使用收益之情形下所為之收租行為。況上訴人亦自承註
    銷系爭耕地租約後，經上訴人提存租谷，被上訴人均沒有來領取，足徵被上訴人
    應是認系爭租約既未確定，渠等仍有收取租金之權利而為收租行為，並非表示同
    意續租，或同意視為不定期限繼續契約。
(三)、綜上所述，上訴人辯稱兩造間成立不定期限繼續契約，亦不足採。
七、按所有人對於無權占有或侵奪其所有物者，得請求返還之。對於妨害其所有權者
    ，得請求除去之。有妨害其所有權之虞者，得請求防止之。民法第七百六十七條
    定有明文。本件兩造間之耕地租賃關係既已消滅，而上訴人仍然占有使用被上訴
    人所共有坐落新竹縣湖口鄉○○段四二九地號如原判決附圖所示Ｂ部分面積七五
    五二平方公尺土地、同段四二八地號如原判決附圖所示Ａ部分面積三八五０平方
    公尺土地、同段五七二地號如原判決附圖所示Ｃ部分面積六八七平方公尺土地、
    同段五七三地號面積六六點二四平方公尺之土地，而無合法占有之權源，即屬無
    權占有，被上訴人本於所有物返還請求權，請求上訴人返還前開土地，即無不合
    ，應予准許。
八、末查被上訴人主張上訴人因承租被上訴人共有土地，而由被上訴人提供坐落新竹
    縣湖口鄉○○段一二九之九地號土地（經重測後地號變更為同鄉○○段一四號地
    號）上之農舍借上訴人使用，系爭耕地租賃關係既已消滅，上訴人自應將前開建
    物遷讓返還被上訴人乙節。按承租人之農舍，原由出租人無條件供給者，於耕地
    三七五減租條例施行後，依該條例第十二條之規定，固仍應由承租人繼續使用。
    然此項農舍使用權既係附屬於耕地之租賃關係而發生，則耕地之租賃關係消滅時
    亦即隨之喪失，承租人自應負返還其農舍於出租人之義務，最高法院四十三年台
    上字第一號判例可資參照。查本件兩造間之耕地租賃關係既已消滅，已如前述，
    揆諸前開說明，上訴人自應負返還前開農舍於被上訴人之義務，從而被上訴人請
    求上訴人應自坐落前開土地上如原判決附圖所示Ｄ部分面積八五平方公尺土地上
    之建物即前開農舍遷出，並將建物返還被上訴人，即有理由，亦應准許。
九、綜上所述，本件被上訴人主張為可採，上訴人所辯均為無可取。則原審為上訴人
    敗訴之判決，於法並無不合。上訴意旨仍執陳詞指摘原判決不當，求予廢棄改判
    ，為無理由，應予駁回其上訴。
十、本件事證已臻明確，兩造其餘攻擊防禦方法，與判決結果不生影響，爰不一一論
    述，附此敘明。
十一、據上論結，本件上訴為無理由，依民事訴訟法第四百四十九條第一項、第七十
      八條判決如主文。
中      華      民      國    九十      年      三      月      七      日
                                民事第三庭
                                    審判長法  官  張  宗  權
                                          法  官  蕭  艿  菁
                                          法  官  陳  永  昌
右正本係照原本作成。
如不服本判決，應於收受送達後二十日內向本院提出上訴書狀，其未表明上訴理由者
，應於提出上訴後二十日內向本院補提理由書狀（均須按他造當事人之人數附繕本）
上訴時應提出委任律師或具有律師資格之人之委任狀；委任有律師資格者，另應附具
律師及格證書及釋明委任人與受任人有民事訴訟法第四百六十六條之一第一項但書或
第二項（詳附註）所定關係之釋明文書影本。
中      華      民      國    九十      年      三      月    十二      日
                                          書記官  劉  美  垣
附註：
民事訴訟法第四百六十六條之一（第一項、第二項）：
對於第二審判決上訴，上訴人應委任律師為訴訟代理人。但上訴人或其法定代理人具
有律師資格者，不在此限。
上訴人之配偶、三親等內之血親、二親等內之姻親，或上訴人為法人、中央或地方機
關時，其所屬專任人員具有律師資格並經法院認為適當者，亦得為第三審訴訟代理人
。


司法院資訊處製作；財團法人民間司法改革基金會備份。
